臺灣屏東地方法院刑事判決　　　　　　110年度原簡上字第9號
上　訴　人
即　被　告　莊雅玲



選任辯護人　蔡涵如律師（法扶律師）
上列上訴人即被告因詐欺案件，不服本院中華民國110 年1 月26
日109 年度原簡字第38號所為之第一審刑事簡易判決（聲請簡易
判決處刑案號：臺灣屏東地方檢察署108 年度偵字第7500號、第
9592號、第10348 號），提起上訴，本院管轄之第二審合議庭判
決如下：
    主  文
上訴駁回。
    事  實
一、莊雅玲與其前配偶許文杰（許文杰業經原審判處罪刑確定）
    明知金融機構帳戶係個人理財之重要工具，可預見將金融機
    構帳戶存摺、金融卡提供予不具信賴關係之他人並告以密碼
    ，等同將該帳戶提供他人使用，而可能幫助他人所屬犯罪集
    團從事財產犯罪，仍基於幫助他人詐欺取財之不確定故意，
    於民國108 年6 月23日，在屏東縣萬巒鄉萬金村某統一超商
    ，將莊雅玲申辦使用之兆豐國際商業銀行帳號000-00000000
    000 號帳戶（下稱本案兆豐帳戶）之存摺、金融卡及密碼，
    寄交予真實姓名年籍不詳之人收受。嗣不詳詐騙集團成員（
    無證據證明該集團成員達三人以上或莊雅玲對三人以上有所
    認識）取得上開帳戶之存摺、金融卡及密碼後，即共同意圖
    為自己不法之所有，基於詐欺取財之犯意聯絡，以如附表所
    示之方式，致如附表所示之黃增榮、劉玉香、盧映辰陷於錯
    誤，於如附表所示時間，匯、存款及轉帳如附表所示之金額
    至本案兆豐銀行帳戶內。嗣因黃增榮等人發覺有異而報警處
    理，經警循線查悉上情。
二、案經黃增榮、盧映辰訴由屏東縣政府警察局內埔分局、劉玉
    香訴由桃園市政府警察局楊梅分局報告臺灣屏東地方檢察署
    檢察官偵查後聲請簡易判決處刑。
    理  由
壹、程序方面
    按被告以外之人於審判外之陳述，雖不符刑事訴訟法第159
    條之1至之4等4 條之規定，而經當事人於審判程序同意作為
    證據，法院審酌該言詞陳述或書面陳述作成時之情況，認為
    適當者，亦得為證據；當事人、代理人或辯護人於法院調查
    證據時，知有刑事訴訟法第159條第1項不得為證據之情形，
    而未於言詞辯論終結前聲明異議者，視為有前項之同意，同
    法第159 條之5 定有明文。本判決所引用之供述證據，檢察
    官、上訴人即被告莊雅玲（下稱被告）及辯護人於本院審理
    時，均表示同意作為證據（見本院簡上卷第82頁），且檢察
    官、被告及辯護人於言詞辯論終結前，未聲明異議，本院審
    酌相關言詞陳述或書面陳述作成時之情況，並無違法不當之
    情形或證明力明顯過低之瑕疵，依刑事訴訟法第159 條之5
    規定，認均有證據能力。至其餘資以認定本案犯罪事實之非
    供述證據，經查無違反法定程序取得之情形，依刑事訴訟法
    第158 條之4 反面解釋，亦均有證據能力。
貳、實體方面
一、認定事實所憑之證據及理由
    訊據被告固坦承於前揭時間、地點，將本案兆豐帳戶之存摺
    、金融卡及密碼寄交予他人，惟矢口否認有何幫助詐欺取財
    犯行，辯稱：我和許文杰當時要辦貸款，對方叫我提供帳戶
    資料，目的是撥款及還款，不知道對方拿存摺、提款卡要做
    什麼云云。經查：
(一)被告於108 年6 月23日，在屏東縣萬巒鄉萬金村某統一超商
    ，將其本案兆豐帳戶之存摺、金融卡及密碼寄交予他人；嗣
    不詳詐騙集團成員取得本案兆豐帳戶資料後，即以如附表所
    示之方式，詐騙告訴人黃增榮、劉玉香、盧映辰等人，致其
    等陷於錯誤，分別於如附表所示之時間匯款、存款或轉帳至
    本案兆豐帳戶等情，為被告所不爭執（見本院簡上卷第82頁
    ）；又前揭告訴人黃增榮、劉玉香、盧映辰遭詐騙之經過，
    業據其等各於警詢中證述明確（見偵7500卷第5 至10頁；偵
    10348 卷第13至14頁反面），並有兆豐國際商業銀行股份有
    限公司108 年7 月16日兆銀總集中字第1080038310號函暨附
    件開戶基本資料、存款往來交易明細表、存戶使用ATM 交易
    清單、交貨便顧客留存聯等件在卷可參（見偵7500卷第14至
    17頁、第58至59頁），與黃增榮遭詐欺之內政部警政署反詐
    騙案件紀錄表、苗栗縣政府警察局頭份分局頭份派出所受理
    詐騙帳戶通報警示簡便格式表、金融機構聯防機制通報單、
    郵政跨行匯款申請書收執聯等為憑（見偵7500卷第20至24頁
    ），與劉玉香遭詐欺之臺北市政府警察局大安分局和平東路
    派出所受理刑事案件報案三聯單、受理各類案件紀錄表、受
    理詐騙帳戶通報警示簡便格式表、中國信託銀行自動櫃員機
    交易憑單影本等為憑（見偵10348 卷第16至17頁、第19頁、
    第22頁），及盧映辰遭詐欺之屏東縣政府警察局里港分局九
    如分駐所受理詐騙帳戶通報警示簡便格式表、金融機構聯防
    機制通報單、郵政自動櫃員機機交易明細表影本等為憑（見
    偵7500卷第34至36頁）。是此部分事實，均堪認定，足認被
    告申辦之本案兆豐帳戶，確已遭不詳詐騙集團用於充作詐騙
    上開告訴人之帳戶，以取得不法款項無訛。
(二)被告固以前詞置辯，惟：
  1.按刑法之故意犯，可分為直接故意與不確定故意，所謂不確
    定故意即指行為人對於構成犯罪之事實，預見其發生而其發
    生並不違反其本意，刑法第13條第2 項定有明文。是被告若
    對於他人可能以其所交付之金融機構帳戶，進行詐欺取財之
    犯罪行為，已預見其發生而其發生並不違反其本意，則自仍
    應負相關之罪責。另犯罪之動機，乃指行為人引發其外在行
    為之內在原因，與預見構成要件該當行為之故意應明確區分
    。亦即，行為人只須對構成要件該當行為有所預見，則其行
    為即具有故意，至於行為人何以為該行為，則屬行為人之動
    機，與故意之成立與否無關。因此，如行為人對於他人極可
    能將其所交付之金融機構帳戶之金融卡及金融卡密碼等資料
    ，供作詐欺取財等犯罪行為之工具使用一事，已有所預見，
    但仍抱持在所不惜或聽任該結果發生之心態，而將帳戶資料
    交付他人，則無論其交付之動機為何，均不妨礙其成立幫助
    詐欺取財之不確定故意。
  2.被告於案發時已年滿35歲，有被告之戶籍資料附卷可參（見
    本院簡上卷第45頁），學歷為高職畢業，業據其自述在卷（
    見本院簡上卷第99頁），係一智慮健全之成年人。又被告於
    本院審理中供稱：先前有去當舖借款過2 次，沒有提供存摺
    、提款卡等語（見本院簡上卷第97頁），足見被告非無借貸
    經驗之人，應可知悉辦理貸款無須提供存摺、金融卡及金融
    卡密碼等資料。再者，被告僅經由通訊軟體LINE與對方「劉
    星宏」聯繫，對於「劉星宏」身分、其餘相關資訊毫無所知
    等情，業據被告於本院審理時自承在卷（見本院簡上卷第98
    頁），足認被告在對其交涉對象一無所知之情形下，仍率然
    交付本案兆豐帳戶之存摺、金融卡及密碼，如此輕忽之舉已
    難想像。況被告在未確認對方真實身分及相關資訊均屬欠缺
    之情形下，將本案兆豐帳戶之存摺、金融卡及密碼悉數交出
    ，倘一旦獲准貸款，並有款項匯入該帳戶時，若取得該存摺
    、金融卡及密碼之人擅自提領該帳戶內之款項，被告對此根
    本無從控管，又豈能確定所貸得款項不會遭陌生之他人侵吞
    。被告既為智慮健全且具貸款經驗之成年人，對於上情自難
    諉為不知，益見被告主觀上應知悉此次貸款流程及交付本案
    帳戶資料之經過，實屬異常。
  3.被告與「劉星宏」聯繫，先後寄出2 次帳戶資料，依被告所
    提之交貨便顧客留存聯顯示：第1 次寄件人為咿*** 呀、寄
    件人電話：098*****48、取件人為劉* 琪，取件門市：苗鑫
    ；第2 次寄件人為黃* 偉、寄件人電話：091*****79、取件
    人為劉* 德，取件門市：豪榮等情（見偵7500卷第58至59頁
    ），無論寄件人、寄件人電話、取件人、取件門市等資料，
    前後2 次全然不同，且寄件人資料與被告、許文杰毫無關聯
    ，若寄送過程中有異狀，貨運人員亦無從聯繫被告、許文杰
    。另據被告於偵查、本院審理中自陳：當時7-11店員跟我說
    這個有危險；超商店員有說不要在那邊寄等語（見偵7500卷
    第57頁；本院簡上卷第99頁），可見此種寄送過程確屬有疑
    ，與一般貸款情形有別。又被告申辦之本案兆豐銀行帳戶，
    於被告108 年6 月23日寄送前，該帳戶已幾無餘額，有前引
    存款往來交易明細表在卷可憑（見偵7500卷第16頁），佐以
    被告於本院審理時自述：如果帳戶裡有錢，不會將帳戶交出
    ，也會怕對方領走等語（見本院簡上卷第101 頁），堪認被
    告係刻意寄送幾無餘額之帳戶以避免自身可能遭受金錢損失
    ，更可證明被告在寄送本案帳戶資料當下，主觀上確存有「
    縱然對方不可信任，我亦無損失」的僥倖心態。
  4.此外，現今詐騙集團為掩飾其不法獲利行徑，避免執法人員
    之追究處罰，經常誘使一般民眾提供金融機構帳戶資料，渠
    再反覆以此帳戶供作對外詐騙或其他各種財產犯罪之不法用
    途使用，業經電視新聞及報章雜誌等大眾傳播媒體多所報導
    ，政府亦極力宣導，期使民眾注意防範，則一般人本於生活
    經驗及認識，在客觀上當可預見完全不相識或不甚熟識之人
    要求提供金融機構帳戶之存摺、金融卡連同金融卡密碼等資
    料之行徑，往往與利用該帳戶進行詐騙等各種財產犯罪有密
    切關聯。本案被告於行為時係身心健全、具一般正常智識程
    度之成年人，並非年幼無知或與社會隔絕而無常識之人，已
    如前述。是此，被告交付本案帳戶資料之對象，既非其熟識
    或瞭解之人，依被告智識能力與社會生活經驗，對於將本案
    帳戶資料交予此等不甚相識、瞭解且往來過程中有諸多異常
    之人，該帳戶極有可能被用於詐騙等財產犯罪之工具，應有
    所預見。從而，被告主觀上有此預見，為求順利貸款，竟仍
    涉險將本案存摺、金融卡及密碼等資料寄出，容任本案詐欺
    取財之犯罪結果之發生，被告主觀上即便非屬明知之直接故
    意，但此種不顧事後結果（縱使發生亦無所謂）之心態，仍
    具有不確定故意無疑。
(三)綜上所述，被告所辯各節，均不足採信，其犯行堪以認定，
    本件事證明確，應依法論科。
二、論罪
(一)按刑法上之幫助犯，係對於犯罪與正犯有共同之認識，而以
    幫助之意思，對於正犯資以助力，未參與實施犯罪構成要件
    之行為者而言（最高法院88年度台上字第1270號判決要旨參
    照）。查被告將本案帳戶資料，交由詐騙集團成員用以作為
    收受詐欺所得財物之犯罪工具，過程中並無證據證明被告有
    直接參與詐欺取財之構成要件行為，充其量僅足認定係詐欺
    取財罪構成要件以外之幫助行為，尚難遽認與實行詐欺取財
    之詐騙集團成員間有犯意聯絡，而有參與或分擔詐欺取財之
    犯行。況使用他人帳戶犯罪者，本欲利用他人帳戶以隱瞞自
    己身分而逃避檢警追緝，是被告雖對使用其帳戶者，將利用
    其所交付之帳戶作為詐欺取財犯行之犯罪工具，有不確定故
    意，然其主觀上有無將使用該帳戶者所實施之詐欺取財犯行
    ，視為己身犯行之共同犯意聯絡，實非無疑。是本案既查無
    證據足資證明被告有共同詐欺取財之犯意聯絡及行為分擔，
    自應認被告將其前揭帳戶交由詐騙集團成員使用之犯行，僅
    止於幫助詐欺取財之犯意，而為詐欺取財罪構成要件以外之
    行為。
(二)核被告所為，係犯刑法第30條第1 項前段、同法第339條第1
    項之幫助詐欺取財罪。被告以一提供本案帳戶之幫助行為，
    使上開詐騙集團成員對如附表所示之告訴人犯數詐欺取財罪
    ，應依刑法第55條之規定，從一重論以一幫助詐欺取財罪。
    又被告幫助上開詐騙集團成員犯詐欺取財罪，為幫助犯，爰
    依刑法第30條第2 項規定，按正犯之刑減輕之。
三、上訴論斷部分
(一)原判決認被告罪證明確，並審酌被告係成年且智識成熟之人
    ，理應知悉國內現今詐騙案件盛行，竟仍率爾提供上揭帳戶
    資料交予他人使用，而幫助他人向告訴人等詐欺取財，致告
    訴人黃增榮、劉玉香、盧映辰受有如附表所載之財產損害，
    並使國家追訴犯罪困難，助長詐欺犯罪之猖獗，所為誠值非
    難；並考量被告犯後否認犯行之態度；復審酌告訴人黃增榮
    、劉玉香、盧映辰受騙匯入本案兆豐帳戶之金額數目，且被
    告尚未適當賠償告訴人黃增榮、劉玉香、盧映辰所受損害；
    兼衡被告之犯罪目的、手段、自述之智識程度及經濟狀況等
    一切情狀，量處被告有期徒刑3 月，並諭知以新臺幣1,000
    元折算1 日之易科罰金標準，並就沒收部分說明，卷內尚無
    證據可認被告有分得任何犯罪所得，無庸宣告沒收或追徵其
    價額。
(二)經核原判決認事用法均無違誤，量刑亦屬妥當，應予維持。
    被告上訴否認犯罪，據以指摘原判決不當，為無理由，應予
    駁回。
四、同案被告許文杰部分，業經原審判處罪刑確定，自不另論列
    ，附此敘明。
據上論斷，應依刑事訴訟法第455 條之1 第1 項、第3 項、第36
8 條，判決如主文。
本案經檢察官林吉泉聲請以簡易判決處刑，檢察官王雪鴻到庭執
行職務。
中    華    民    國   110    年    10    月    29    日
                  刑事第三庭    審判長法  官  鍾佩真
                                      法  官  張瑞德
                                      法  官  黃虹蓁
以上正本證明與原本無異。
本判決不得上訴。
中    華    民    國   110    年    10    月    29    日
                                      書記官  林靜慧
附表：
┌──┬───┬─────────────┬─────┬─────┐
│編號│告訴人│詐騙方式                  │匯款時間  │金      額│
│    │      │                          │          │（新臺幣）│
├──┼───┼─────────────┼─────┼─────┤
│ 1  │黃增榮│詐騙集團成員於108 年6 月27│108 年6 月│ 50,000元 │
│    │      │日11時19分許，以通訊軟體LI│27日12時52│          │
│    │      │NE聯繫黃增榮，佯稱係其姪女│分許      │          │
│    │      │，急需借款云云，致黃增榮陷│          │          │
│    │      │於錯誤，於右列時間，匯款右│          │          │
│    │      │列金額至莊雅玲之兆豐銀行帳│          │          │
│    │      │戶。                      │          │          │
├──┼───┼─────────────┼─────┼─────┤
│ 2  │劉玉香│詐騙集團成員於108 年6 月27│108 年6 月│29,985 元 │
│    │      │日17時14分許，以電話聯繫劉│27日19時許│（另有手續│
│    │      │玉香，佯稱係購物網站客服人│          │費15元）  │
│    │      │員，因會員資格事宜，將扣除│          │          │
│    │      │會員費，如欲取消，須依指示│          │          │
│    │      │操作云云，致劉玉香陷於錯誤│          │          │
│    │      │，於右列時間，跨行存款右列│          │          │
│    │      │金額至莊雅玲之兆豐銀行帳戶│          │          │
│    │      │。                        │          │          │
├──┼───┼─────────────┼─────┼─────┤
│ 3  │盧映辰│詐騙集團成員於108 年6 月27│108 年6 月│22,095元  │
│    │      │日18時15分許，以電話聯繫盧│27日19時29│（另有手續│
│    │      │映辰，佯稱係購物網站人員，│分許      │費15元）  │
│    │      │因誤設分期付款，如欲取消，│          │          │
│    │      │須依指示操作云云，致盧映辰│          │          │
│    │      │陷於錯誤，於右列時間，轉帳│          │          │
│    │      │右列金額至莊雅玲之兆豐銀行│          │          │
│    │      │帳戶。                    │          │          │
└──┴───┴─────────────┴─────┴─────┘
　
附錄論罪科刑法條：
中華民國刑法第30條
（幫助犯及其處罰）
幫助他人實行犯罪行為者，為幫助犯。雖他人不知幫助之情者，
亦同。
幫助犯之處罰，得按正犯之刑減輕之。
中華民國刑法第339條
（普通詐欺罪）
意圖為自己或第三人不法之所有，以詐術使人將本人或第三人之
物交付者，處 5 年以下有期徒刑、拘役或科或併科 50 萬元以
下罰金。
以前項方法得財產上不法之利益或使第三人得之者，亦同。
前二項之未遂犯罰之。